臺灣高等法院臺南分院民事判決　九十年度上國易字第五號　　　Ｋ
　　　上　訴　人　台南縣永康市公所
　　　法定代理人　甲　○　○
　　　被上訴人　　乙　○　○
　　　訴訟代理人　丙　○　○
右當事人間請求國家賠償事件，上訴人對於中華民國九十年五月二日臺灣臺南地方法
院八十九年度國再字第一號第一審判決提起上訴，本院判決如左：
    主    文
上訴駁回。
第二審訴訟費用由上訴人負擔。
    事    實
甲、上訴人方面：
一、聲明：
    (一)原判決不利於上訴人部分判決廢棄。
    (二)被上訴人第一審之訴駁回。
    (三)第一、二審訴訟費用由被上訴人負擔。
二、陳述：除與原判決記載相同者，予以引用之外，補稱：
    (一)關於本件提起再審有無理由部分：
      原判決意旨略以：「所謂未經斟酌之證物，係指前訴訟程序事實審言詞辯論
        終結前已存在之證物，因當事人不知有此致未經斟酌，現始知之；或雖知有
        此而不能使用，現始得使用者而言。惟前訴訟程序事實審言詞辯論終結後成
        立之文書，其內容如係根據另一證據作成，而該另一證據係成立於前訴訟程
        序言詞辯論終結之前者，仍應認為未經斟酌之證物。本件再審原告以八十九
        年一月五日台南縣政府拒絕賠償理由書為據，認該文書為未經斟酌之新證物
        ，經查，該拒絕賠償理由書雖於本院八十八年十月二十五日八十七年度國字
        第六號確定判決（下稱前訴訟）後出現之文書，然其係依台灣省政府五十一
　　　　年八月十八日（）府民第戊字第一○九一八號令函示，認道路管理機關為
　　　　永康市公所，是拒絕賠償理由書其所依據之證據即五十一年函示，於前訴訟
　　　　事實審言詞辯論前既存在，依前開說明，當屬民事訴訟法第四百九十六條第
　　　　一項第十三款規定之未經斟酌之證物」云云。
      惟查，按民事訴訟法第四百九十二條第一項第十一款（現為第四百九十六條
        第一項第十三款）所謂當事人發見未經斟酌之證物，係指前訴訟程序事實審
        之言詞辯論終結前已存在之證物，因當事人不知有此，致未經斟酌，現始知
        之者而言。若在前訴訟程序事實審言詞辯論終結前，尚未存在之證物，本無
        所謂發見，自不得以之為再審理由，最高法院迭著有二十九年上字第一○○
        五號判例、五十七年判字第三三號、六十年度裁字第一五九號判決足資參照
        。查本件被上訴人即再審原告所主張發見「未經斟酌之證物」係指原審判決
        確定後始作成之台南縣政府函，然前開證物在前訴訟程序事實審之言詞辯論
        終結既尚未存在，揆諸前開最高法院判例、判決意旨，自非民事訴訟法第四
        百九十六條第一項第十三款所謂「證物」，被上訴人以此為由提出再審之訴
        顯無再審理由。
      再者，本件被上訴人原係以上訴人為賠償義務機關，經申請國家賠償，為上
        訴人拒絕賠償後，進而以上訴人為被告，向原審法院提起國家賠償之訴，即
        八十七年度國字第六號（以下簡稱前審），顯見被上訴人原即主張賠償義務
　　　　機關係上訴人。且參以台灣省政府五十一年八月十八日（）府民第戊字第
　　　　一○九一八號令函示在前審訴訟程序中早已存在，經前審斟酌相關之法令及
　　　　被上訴人之主張後，仍認定賠償義務機關並非上訴人，而係台南縣政府，判
　　　　決被上訴人敗訴，是被上訴人對於此部分賠償義務機關之認定有不服者，原
　　　　應依循上訴程序，請求上級審機關將原判決廢棄改判，乃被上訴人不依此程
　　　　序請求救濟，卻提起本件再審之訴，委無理由。
      綜上所述，原審判決認定被上訴人以八十九年一月五日台南縣政府拒絕賠償
        理由書為據，認有再審之理由，提起本件再審之訴，於法尚有未合。
    (二)關於本件實體部分：
      上訴人並非系爭農路之設置或管理機關：
        I原判決略以：「系爭農路位於農地重劃後之大灣段，寬度約四百二十五公
          分，經本院職權請農業道路主管機關函示，依台灣省產業道路養護辦法，
          路寬四公尺以上未依公路法管理之道路，由鄉鎮縣轄市及區公所負責辦理
          道路之養護工作，此觀養護辦法第三條、第四條、第五條之規定自明，是
          系爭農路之管理機關為永康市公所」云云，而認上訴人永康市公所是系爭
          農路之養護機關。
        II惟查，系爭農路係位於農地重劃後之大灣段，而對於農地重劃後之農路之
          管理、維護，農地重劃條例就此部份乃定有明文，按依農地重劃條例第三
          十七條第一、二項規定：「重劃區農路及非農田水利會管理之水路，其用
          地應登記為該管直轄市或縣（市）所有。原登記為國有、省有及鄉（鎮）
          有者，應辦理註銷手續。前項農路及水路，由直轄市或縣（市）政府自行
          或指定機關、團體管理、維護之。其費用由各該政府列入年度預算。」即
          可明重劃區農路之法定管理機關為縣（市）政府，則本件系爭農路之管理
          機關自應為台南縣政府，才是正確。
        III原判決所爰引適用之台灣省產業道路養護辦法，對於產業道路（包含農路
          ）之養護權責、養護工作雖亦有規定。惟按「台灣省產業道路養護辦法」
          係台灣省政府於六十三年九月十九日以府民四字第一○一七六○號令公布
          ，並於六十七年九月十八日以府農山字第九○一七一號令修正，其性質是
          為「行政命令」，而「農地重劃條例」是於民國六十九年十二月十九日公
          布，其性質是屬於「法律」，且公布施行之時間係在「台灣省產業道路養
          護辦法」之後，則無論依法律位階之效力（參中央法規標準法第十一條規
          定：「：：：命令不得抵擉憲法或法律：：：」）或法規公布施行之時間
          觀之，本件對於系爭農地之養護機關之認定，自無適用台灣省產業道路管
          理辦法之餘地，而應適用農地重劃條例之規定，而按依該條例第三十七第
          一、二項之規定系爭農路之管理機關當然是台南縣政府。乃原審未察，遽
          依台灣省產業道路管理辦法之規定，即遽認上訴人是系爭農路之管理機關
          ，原審判決適用法律顯有違誤。
      再者，縱鈞院仍認上訴人為系爭農路之管理機關，惟被上訴人所受之損害，
        並非因系爭農路設置或管理有欠缺所致，故上訴人應無損害賠償之責任：
        I查被上訴人於八十六年五月十九日在崑山國小附近農路發生車禍，致受有
          傷害，固屬實情，然致被上訴人受此傷害之原因，乃被上訴人與汽車駕駛
          人莊清吉，蕭建文行車未保持安全行車間距，致連續發生擦撞，人車倒地
          ，始造成此傷害，而肇事者莊清吉、蕭建文亦均已賠償被上訴人所受之損
          害，此有臺灣臺南地方法院檢察署八十六年度偵字第一○二七五號案卷資
          料足供參考。再參諸上開偵查卷內所附交通事故調查表，對於路面狀況項
　　　　　中(4)缺陷欄記載「４」為「無缺陷」，此有道路交通事故調查表各欄項目
　　　　　明細內容可稽。再由卷附事故現場記載：「路面狀況良好，天候、視線亦
　　　　　均良好」，且肇事者蕭建文於事故發生次日所製作之警訊筆錄上亦記載：
　　　　　「路面狀況良好，天候、視線亦均良好」，足證本件車禍事故發生當時，
　　　　　系爭農路並無被上訴人所指路面有坑洞之情形。
        II雖前審於八十七年十二月七日曾傳訊當時製作筆錄之警員陳建安到庭，證
          人到庭雖證稱路面有破損造成坑洞，然該證人經傳訊到庭時業與事故發生
          距離有一年半之久，何以證人能記得當時路面之情形？實屬有疑，且事故
          當時路面苟確有如證人所述之路面破損之情形，則何以證人於製作事故調
          查表及現場圖時竟未將此加以記錄？是由上揭卷內所附之交通事故調查表
          、現場圖及肇事者蕭建文警訊筆錄記載觀之，在在足見證人陳建安所述並
          非事實，委不足採。
        III再者，本件車禍事故發生後，被上訴人於八十六年八月八日所提出之告訴
          狀內容，甚至在檢察官歷次開庭訊問，均稱係因被蕭建文、莊清吉所駕駛
          汽車撞擊所致，並未見任何有關道路破損之陳述，然卻於八十六年十二月
          十一日提出路面破損之照片對上訴人提出國家賠償之請求。惟前開照片係
          事故發生已逾半年之久始提出，如何證明該照片確屬事故當時情形所拍之
          照片？此部份事實容有先命被上訴人舉證以明之必要。再參酌前開交通事
          故調查表、事故現場圖之記載及蕭建文及莊清吉於警訊時均稱道路狀況良
          好等情，均足明證事故發生當時系爭農路並未有路面破損之情形，被上訴
          人於事故發生逾半年後才提出照片主張系爭農路於事故發生當時有破損之
          情形，實無可採信。
        Ⅳ前審於八十七年十二月二十三日至現場勘驗結果雖記載：肇事地點為農業
          道路，寬為四百二十五公分，南邊修補過柏油痕跡寬一百公分，北邊修補
          過柏油痕跡寬八十三公分，道路兩邊均有明顯修補過柏油路面痕跡，整條
          路段都有修補等情。惟前審赴現場勘驗之時間，距本件車禍發生日期（八
          十六年五月十九日）已逾一年半之久，故上開勘驗筆錄所載情形是否與事
          故發生當時情況相符，已容置疑；再參諸台灣省台南區車輛行車事故鑑定
          委員會就本件車禍所為事故鑑定意見，係認「乙○○駕駛重機車，與莊清
          吉駕駛小客貨車，會車互未保持安全間隔距離，同為肇事原因」，並未將
          道路破損列為事故原因，此有該鑑定委員會八十六年十二月三十一日南鑑
          字第八六一三五六號鑑定意見書附卷可稽，足證被上訴人所受之損害，確
          肇因於其與莊清吉行經肇事地點時，會車互未保持安全距離所致，並非因
          系爭道路有破損坑洞所造成，乃原判決未詳審酌，遽認系爭道路有破損抗
          洞，已嫌速斷，其進而認定系爭道路管理維修之欠缺與被上訴人所受損害
          有因果關係云云，更顯有違誤。
        Ⅴ綜上，本件車禍事故發生時，系爭農路既無被上訴人所指路面有破損、坑
          洞之情形，被上訴人受有傷害，乃被上訴人與汽車駕駛人莊清吉、蕭建文
          行車未保持安全行車間距，致連續發生擦撞，人車倒地始造成，則被上訴
          人所受之損害，自非因系爭農路設置或管理有欠缺所致，被上訴人請求上
          訴人負損害賠償之責任，並無理由。
        Ⅵ原判決認被上訴人所受工作損失為「自八十六年五月受傷後，至言詞辯論
          終結時之九十年五月，共計四十七個月未領薪水，並依平均每月薪資一萬
          六千五百元計算，工作損失共計七十七萬五千五百元」（原判決第二十六
          頁），就減少勞動能力部份又認定「：：原告係五十年二月二十七日生，
          八十六年五月十九日因車禍受傷，算至六十歲即一百零一年二月二十七日
          強制退休為止，其工作期間尚有十四年又九月十二日：：」（原判決第二
          十五頁），並依此期間計算勞動能力損失為九十萬三千六百二十五元，固
          非無見。惟原判決既將「八十六年五月至九十年五月」此段期間作為計算
          被上訴人所受工作損失之期間，於計算減少勞動能力部皆又將「八十六年
          五月至九十年五月」此段期間計入未予扣除，顯有重複計算之情形，原判
          決未詳審酌，容有未洽。
    (三)綜上所陳，原審判決認事用法均有諸多違誤之處，為此狀請鈞院鑒核，賜判如
      上訴人之上訴聲明所示，俾符法紀。
三、證據：援用第一審所提證據。
乙、被上訴人方面：
一、聲明：原判決被告永康市公所應賠償金額新台幣十二萬六千四百零七元，所引用
    計算方式對原告不利，請求重新計算、宣判。
二、陳述：地院認再審原告與訴外人莊清吉共同負過失責任百分之七十，再審被告，
    應負原因百分之三十，法院認定原告損失總金額一百八十七萬一千三百九十六元
    。實際計算應（0000000×30%  = 561418）為五十六萬一千四百十八元整。而地
    院計算方式：（0000000－0000000×35%－0000000  = 126407）只判決再審被告
    應賠十二萬六千四百零七元。此計算方式對再審原告不合理，權益減少。
三、證據：除援用第一審所提證據外，並於本院行準備程序時庭呈台南縣政府法務課
    提供之各項道路賠償義務機關之認定表。
丙、本院依職權調閱臺灣臺南地方法院八十七年度國字第六號、八十七年度補字第一
    五一號卷宗及臺灣臺南地方法院檢察署八十七年交易字第六三號刑事卷全卷等相
    關資料。
    理    由
一、(一)上訴人台南縣永康市公所之法定代理人原為曾文錡，因任期屆滿，現已改選由
    甲○○任之，有上訴人提出之民事陳報狀附卷可稽，其聲明更正法定代理人，核
    無不合，先予敘明。(二)民事訴訟法第四百九十六條第一項第十三款所謂當事人發
    見未經斟酌之證物或得使用該證物者。但以如經斟酌可受較有利益之裁判者為限
    。所謂未經斟酌之證物，係指前訴訟程序事實審言詞辯論終結前已存在之證物，
    因當事人不知有此致未經斟酌，現始知之；或雖知有此而不能使用，現始得使用
    者而言。惟前訴訟程序事實審言詞辯論終結後成立之文書，其內容如係根據另一
    證據作成，而該另一證據係成立於前訴訟程序事實審言辭辯論終結之前者，仍應
    認為未經斟酌之證物（參見王甲乙等三人著，民事訴訟法新論六○六頁至六○七
    頁）。本件被上訴人以八十九年一月五日台南縣政府拒絕賠償理由書為據，認該
    文書為未經斟酌之新證物，提起再審。經查，該拒絕賠償理由書雖於臺灣臺南地
    方法院八十八年十月二十五日八十七年度國字第六號確定判決（下稱前訴訟）後
　　出現之文書，然其係依台灣省政府五十一年八月十八日（）府民第戊字第一○
　　九一八號令函示認道路管理機關為永康市公所，是拒絕賠償理由書其所依據之證
　　據即五十一年函示，於前訴訟程序事實審言辭辯論前既已存在，未於前審訴訟程
　　序提出，依前開說明，當屬民事訴訟法第四百九十六條第一項第十三款規定之未
　　經斟酌之證物。至上訴人以最高法院二十九年上字第一○○五號判例為據，認上
　　開證物於前訴訟事實審言詞辯論前尚未存在，非可作為再審理由等語置辯，似有
　　理由，然最高法院二十九年上字第一○○五號判例意旨所指，與本件被上訴人提
　　出之證物係依據前訴訟程序已存在之五十一年函示作成者，自屬有間，該判例於
　　本件情形不同，當難能適用。又前審判決認：被上訴人發生車禍及受傷受有損害
　　，與系爭道路之坑洞即道路之管理有欠缺，有相當因果關係，該道路之管理機關
　　依國家賠償法第三條第一項、第九條第二項規定，應負損害賠償之責任，並認賠
　　償義務機關應為台南縣政府，故上開證據如經斟酌，依前訴訟調查之結果，被上
　　訴人自可受較有利之裁判，且被上訴人於收受該拒絕賠償理由書三十日內，即提
　　起本件再審之訴，則被上訴人提起再審之訴已備合法要件，並有再審理由，核先
　　敘明。
二、本件被上訴人起訴主張：其於民國八十六年五月十九日下午四時三十分許，騎乘
　　牌照號碼ＰＫ－六八○號重型機車，沿台南縣永康市○○路九四二巷之農路（寬
　　約四公尺）由西向東行駛，欲前往台南縣崑山國小，在距離該校約七百公尺處，
　　適有莊清吉駕駛牌照號碼ＷＪ－五四六一號小自客貨兩用車從永康市崑山國小往
　　高速公路方向（即由東向西）迎面駛來，該車為閃路邊坑洞，偏向被上訴人這邊
　　，而被上訴人這邊路面前方有長約一百七十公分、寬約七十公分、深約三十至四
　　十公分之坑洞，無法偏閃，莊清吉所駕駛之車輛碰撞到被上訴人之機車，緊跟著
　　莊清吉之車後復有蕭建文駕駛之ＳＫ－一七六五號小自客車駛來，復撞及被上訴
　　人之機車，致被上訴人人車倒地，頭部撞到地面，受有頭部外傷、顱內出血、下
　　頷骨骨折併左側上下肢體癱瘓之傷害。按公有公共設施因設置或管理有欠缺，致
　　人民生命、身體或財產受損害者，國家應負損害賠償之責任，國家賠償法第三條
　　第一項定有明文。上訴人為上開農路之管理機關，系爭農路既有巨大坑洞未能及
　　時修補，發生往來危險，因而致使被上訴人受有損害，依法被上訴人自得請求上
　　訴人賠償損害。上訴人則以：其並非系爭農路之設置或管理機關。另依交通事故
　　調查表及肇事者之警訊筆錄，均未認系爭農路路面有坑洞，是被上訴人受傷與上
　　訴人未盡維修管理責任並無因果關係。又被上訴人請求之損害費用部分由健保給
　　付，部分非必要費用，請求工作能力減少損失時間過長，慰撫金過高，且被上訴
　　人對事故之發生與有過失，並已自肇事者處受有賠償，其所受損害均已填補等語
　　置辯。
三、按公有公共設施因設置或管理有欠缺，致人民生命、身體或財產受損害者，國家
    應負損害賠償之責任；依第三條第一項請求損害賠償者，以該公共設施之設置或
    管理機關為賠償義務機關，國家賠償法第三條第一項、第九條第二項定有明文。
    「：：又國家賠償法上所謂之賠償義務「機關」係指有單獨之組織法規、獨立之
    編制預算及印信之組織體：：」（高等法院八十五年度國字第二號裁判參照）。
    而「國家賠償法第三條所定之國家賠償責任，係採無過失主義，即以該公共設施
    之設置或管理有欠缺，並因此欠缺致人民受有損害為其構成要件，非以管理或設
    置機關有過失為必要」，最高法院著有八十五年台上字第二七七六號判例足資參
    照。
四、被上訴人於八十六年五月十九日下午四時三十分許，騎乘牌照號碼ＰＫ─六八○
    號重型機車，沿台南縣永康市○○路九四二巷之農路由西向東行駛，欲前往台南
　　縣崑山國小，在距離該校約數百公尺處，適有莊清吉駕駛牌照號碼ＷＪ－五四六
　　一號小自客貨兩用車從永康市昆山國小往高速公路方向（即由東向西）迎面駛來
　　，因會車時未保持安全間隔，致莊清吉所駕駛之車輛與被上訴人之機車相碰撞，
　　被上訴人之機車被碰撞後失控，又與緊跟著莊清吉之車後由蕭建文駕駛之ＳＫ－
　　一七六五號小自客車相碰撞，致被上訴人人車倒地，頭部撞到地面，受有頭部外
　　傷、顱內出血、下頷骨骨折併左側上下肢體癱瘓之傷害等事實，經本院調閱台灣
　　台南地方法院檢察署八十六年偵字第一○二七三號起訴書及臺灣臺南地方法院八
　　十七年度交易字第六三號刑事卷全卷（內含車輛行車事故鑑定委員會鑑定書），
　　查核屬實。又被上訴人因系爭車禍，分別與訴外人莊清吉、蕭建文以五十六萬元
　　、五十三萬元和解，其中一百萬元係分別由產物保險公司理賠，而和解金額均已
　　受支付之事實，有和解書二紙附於前訴訟卷內可稽，兩造對上開事實均不爭執，
　　自堪採信。而系爭路段位於農地重劃後之大灣段，寬度約四百二十五公分，屬農
　　業道路，前已經臺灣臺南地方法院於八十七年十二月二十三日至現場勘驗，製有
　　勘驗筆錄可參，且兩造對此亦不爭執，自屬真實。是本件所應審酌者，乃：(一)系
　　爭農路之管理機關為何？(二)系爭肇事地點該車禍發生時，是否確有坑洞？(三)原判
　　決關於賠償金額之計算是否有誤？
五、上訴人主張原判決援引適用之「台灣省產業道路養護辦法」，對於產業道路（包
　　含農路）之養護權責、養護工作雖有規定，惟該辦法性質屬行政命令，位階自在
　　法律之下，故有關系爭農地養護機關之認定，應適用「農地重劃條例」予以判斷
　　。而依農地重劃條例第三十七條第一、二項規定觀之，系爭農路之法定管理機關
　　應為台南縣政府，而非永康市公所，故其應無損害賠償責任云云。按依國家賠償
　　法第三條第一項請求損害賠償者，以該公共設施之設置或管理機關為賠償義務機
　　關，國家賠償法第九條第二項定有明文，又國家賠償法上所謂之賠償義務「機關
　　」係指有單獨之組織法規、獨立之編制預算及印信之組織體。農地重劃條例第三
　　十七條第一、二項雖規定：「重劃區農路及非農田水利會管理之水路，其用地應
　　登記為該管直轄市或縣（市）所有。原登記為國有、省有及鄉（鎮）有者，應辦
　　理註銷手續。前項農路及水路，由直轄市或縣（市）政府自行或指定機關、團體
　　管理、維護之。其費用由各該政府列入年度預算。」惟依該規定，重劃區農路固
　　應登記為縣政府所有，然縣政府仍得指定他機關或團體管理、維護之。經查：車
　　禍事故地點距崑山國小約四百六十公尺，有九十年四月十日台南縣警察局永康分
　　局函附卷可稽，依台南縣永康地政事務所八十九年十二月十九日函送之地籍圖所
　　載，事故地點係位於經農地重劃之大灣段，有該函及所附地籍圖在卷可佐。依事
　　故發生地點之位置論之，該路段係屬永康市公所管理養護範圍，殆無疑義。再依
　　台灣省產業道路養護辦法第三條第三款規定：「鄉鎮縣轄市及區公所辦理事項：
    (一)養護計畫之擬訂。(二)養護工作之執行。(三)路籍基本資料整編製。(四)道路動態登
    記。」，另依臺灣省政府五十一年八月十八日（51）府民地戊字第一○九一八號
    令函示：「關於重劃後農路由鄉（鎮、市）公所管理。」，而台南縣政府拒絕賠
    償理由書亦以上開行政命令為拒絕賠償之理由，而認該道路管理機關應為永康市
    公所，有台南縣政府八十八法賠字第○一○號拒絕賠償理由書影本附於原審卷可
    稽。雖上訴人抗辯台灣省產業道路養護辦法有抵觸農地重劃條例之嫌，不得適用
    ，惟依上所述，有關系爭農地重劃後之農業道路，縱所有權登記為台南縣政府所
    有，永康市公所仍得作為管理機關，兩者並無衝突。是上訴人所辯，不足採信。
    另查台南縣政府及永康市公所皆有單獨之組織法規、獨立之編制預算及印信，故
    依國家賠償法第九條第二項規定，台南縣政府及永康市公所分別屬該路段之設置
    及管理機關，而均為國家賠償法上之賠償義務機關。再依台南縣永康市公所拒絕
    賠償理由書之內容觀之，其拒絕賠償之理由並非以永康市○○○○路段之管理機
    關為依據，而係以該路段屬農路，原路況本即不佳，車輛自當小心慢行。被上訴
    人於錯車時，未保持應有間距，致發生事故，其責任歸屬尚難確認，故拒絕賠償
    云云，有台南縣永康市公所86年法賠字第一二號拒絕賠償理由書附於原審卷可參
    。另依台南縣政府拒絕賠償理由書以觀，亦明白指出該道路管理機關應為永康市
    公所。是本件自被上訴人請求永康市公所賠償起至台南縣政府作出拒絕賠償之行
    政處分日止，就賠償義務機關之認定，並無爭議，於此並無國家賠償法第九條第
    四項「就賠償義務機關有爭議」之問題。被上訴人以國家賠償法第三條第一項及
    台南縣政府之拒絕賠償理由書為據，以永康市公所作為賠償義務機關，洵屬有理
    由。
六、依被上訴人訴訟代理人丙○○提出車禍發生後之路面狀況與修補後之路面照片，
    明顯可見系爭農路路旁有多處破損坑洞（該照片附於臺灣臺南地方法院八十七年
    度補字第一五一號卷）；又證人即車禍現場處理警員陳建安於前審行言詞辯論時
    到庭結證稱：系爭肇事地點於車禍發生時確有破損，旁邊還有碎石，被害人是倒
    在碎石路上，在車禍發生翌日有聽路人講被害人倒在那裡石頭上，去看是有血跡
    等情（前訴訟卷八十七年十二月七日筆錄參照），加以前訴訟法院現場勘驗結果
    ：肇事地點為農業道路，寬為四百二十五公分，南邊修補過柏油痕跡寬一百公分
    ，北邊修補過柏油痕跡寬八十三公分，道路兩邊均有明顯修補過柏油路面痕跡，
    整條路段都有修補等情，有前訴訟八十七年十二月二十三日勘驗筆錄及現場勘驗
    照片四張附卷可憑，足認上開路段於車禍發生時之路旁確有破損坑洞。上訴人固
    據交通事故調查報告表、警訊筆錄及車輛行車事故鑑定委員會鑑定書認系爭農路
    路況良好，然上開資料製作當時係針對肇事者莊清吉、蕭建文應否負刑事過失傷
    害責任所為之記錄及鑑定，並未意識及道路路旁有無破損一事將成為本件訴訟爭
    執焦點，自難期待上開資料能特別就道路旁之破損、坑洞詳為記載，況事故現場
    處理員警陳建安於八十七年十二月七日前審行言詞辯論時亦到院結證稱肇事現場
    路旁確有破損，該員警與兩造並未相識，又具有員警身分，對偽證所負責任亦知
    之甚稔，自無虛偽證言之必要，是其證言自可採信，上訴人辯稱系爭肇事地點於
    事故發生時並無被上訴人所指路面有坑洞之情形云云，自難採信。又依車輛行車
    事故鑑定委員會之鑑定意見認：因被上訴人駕駛重機車與莊清吉駕駛小客貨車，
    行經肇事地點道路，會車互未保持安全間隔距離，致擦撞肇事，有該鑑定意見書
    附卷可參。而系爭路面確有破損坑洞，已如前述，是本件車禍之發生肇因於道路
    狹小會車無法保持安全距離，被上訴人因此受傷，則與系爭道路之管理維修有欠
    缺，即具相當因果關係。按「國家賠償法第三條所定之國家賠償責任，係採無過
    失主義，即以該公共設施之設置或管理有欠缺，並因此欠缺致人民受有損害為其
    構成要件，非以管理或設置機關有過失為必要」，最高法院著有八十五年台上字
    第二七七六號判例足資參照。綜上所述，上訴人既為該道路之管理機關，縱其並
    無過失，惟其管理之路段既留有坑洞未能及時修補，已不具備通常應有之狀態及
    功能，足以影響行車之安全，即係公共設施管理有欠缺，被上訴人因此受有身體
    或財產之損害，自得依國家賠償法第三條第一項及第九條第二項規定請求上訴人
    負賠償責任。
七、上訴人主張原判決已將八十六年五月至九十年五月之期間作為計算被上訴人所受
    工作損失之期間，於計算減少勞動能力部份又將八十六年五月至九十年五月之期
    間計入未予扣除，顯有重複計算之情形。而被上訴人則抗辯原判決之計算方法有
    誤，實際計算應為五十六萬一千四百十八元（0000000×30%＝561418）。查：
    (一)關於被上訴人請求醫藥、復建費用部分，兩造對於原判決並無爭執，故仍以六
      萬四千三百七十元計算之。
    (二)減少勞動能力及工作損失部分：
      工作損失部分：被上訴人於民國八十六年五月十九日因車禍受傷後，至原審
        言詞辯論終結時（即民國九十年五月）共計四十七個月未領薪水，被上訴人
        於車禍受傷前之八十五年一月至十二月薪資所得共十九萬八千元，平均每月
        薪資為一萬六千五百元，有各類所得扣繳暨免扣繳憑單可稽，故其工作損失
        共計七十七萬五千五百元整。
      減少勞動能力部分：
        被上訴人因車禍致左手及左下肢肢體癱瘓，日常生活須他人協助，無法擔任
        繁重須技巧性工作，並不會再復原，回復正常人工作確有困難，估計其喪失
        百分之三十至四十勞動能力，有奇美醫院診斷證明書及九十年三月六日函附
        病情摘要附於原審卷足參。被上訴人係民國五十年二月二十七日生，參照勞
        動基準法第五十四條第一項第一款之規定，應自九十年五月一日起，未計算
        依車禍前身體狀況所得薪資之工作損失後，算至六十歲（即民國一百一十年
        二月二十七日）強制退休為止，其工作期間應尚有十九年九個月又二十七天
        ，此期間因車禍受傷而減少勞動能力之損失，自得依民法第一百九十三條第
        一項之規定請求賠償。而依其八十五年度扣繳憑單平均每月薪資一萬六千五
        百元計算，其減少勞動能力百分之四十，每年所受之損失為七萬九千二百元
        ，依霍夫曼式扣除中間法定利息後，其十九年九個月又二十七天減少勞動能
        力損失額為一百十一萬八百八十五元整。
        （其計算式為：[79200×13.00000000《此為應受扶養19年之霍夫曼係數》
        +79200×0.825×（14.00000000－00.00000000）]=0000000《小數點以下四
        捨五入》）
    (三)精神慰藉金部分，兩造就原判決之計算亦不爭執，故仍以十二萬七千九百零一
      元計算之。
    (四)末按，損害之發生或擴大，被害人與有過失者，法院得減輕賠償金額或免除之
      ，民法第二百十七條第一項定有明文。原判決以本件被上訴人、上訴人及訴外
      人莊清吉同有肇事原因，經斟酌後，認被上訴人與訴外人莊清吉共同負過失責
      任百分之七十，上訴人未盡維修管理責任，負原因百分之三十，亦為兩造所不
      爭執，是本院仍以原審之認定作為計算基準。綜上，被上訴人因本件車禍所受
      之損害共計二百零七萬八千六百五十六元（計算式：64370＋775500＋0000000
      ＋127901＝0000000），從而被上訴人應給付上訴人六十二萬三千五百九十七
      元（小數點以下四捨五入）（計算式0000000×30%＝623292）。惟本件僅上訴
      人提起上訴，是本院僅得就上訴人上訴範圍（即新台幣十二萬六千四百零七元
      ）為審酌，其餘超過十二萬六千四百零七元之部分，非本院所能審酌，附此敘
      明。
八、綜上所述，上訴人主張本件提起再審為無理由、其非系爭農路之設置或管理機關
    及被上訴人所受損害非因系爭農路設置或管理有欠缺所致等，並不可採。原審以
    被上訴人提起再審為有理由，並認上訴人為系爭農路之管理機關，其因該路設置
    或管理有欠缺，致被上訴人受有損害，應負國家賠償責任，本院經核，原判決之
    認事用法並無不當。雖原判決就請求之金額計算與本院不同，惟因本件僅上訴人
    上訴，被上訴人並未上訴，亦未附帶上訴，是本案僅得就上訴聲明之範圍內（即
    新台幣十二萬六千四百零七元）加以審酌。上訴意旨仍執前詞指摘原判決不當，
    求予廢棄改判，為無理由，應予駁回。
九、據上論結，本件上訴為無理由，依民事訴訟法第四百四十九條第一項、第七十八
    條，判決如主文。
中　　　華　　　民　　　國　　九十一　　年　　　三　　　月　　二十六　　日
　　　　　　　　　　　　　　　　　　臺灣高等法院臺南分院民事第四庭
~B1審判長法官　徐　　財　　福
~B2　　　法官　曾　　平　　杉
~B3　　　法官　袁　　靜　　文
右為正本係照原本作成。
不得上訴。
中　　　華　　　民　　　國　　九十一　　年　　　三　　　月　　二十六　　日
                                        法院書記官　董　　挹　　棻
